【裁判字號】    95,台再,6
【裁判日期】    950324
【裁判案由】    履行契約
【裁判全文】
最高法院民事判決                  九十五年度台再字第六號
    再 審原 告  甲○○
    訴訟代理人  呂傳勝律師
    再 審被 告  百善建設有限公司
    法定代理人  乙○○
上列當事人間請求履行契約事件，再審原告對於中華民國九十四
年七月七日本院判決（九十四年度台上字第一二一○號），提起
再審之訴，本院判決如下：
    主  文
再審之訴駁回。
再審訴訟費用由再審原告負擔。
    理  由
本件再審原告對於本院九十四年度台上字第一二一○號確定判決
（下稱原確定判決）以有民事訴訟法第四百九十六條第一項第一
款規定之情形，提起再審之訴，係以：伊所分配之房屋關於外牆
、大門、燈具、外牆磁磚、女兒牆及滅火器、室內消防栓設備、
火警自動報警設備、緊急廣播設備、避難設備、緊急電源設備部
分，暨再審被告所建分歸伊之建物越界侵占國有土地部分，有嚴
重瑕疵。原確定判決未待再審被告補正上開瑕疵，且未審酌誠實
信用及公平正義原則，竟捨兩造於民國八十六年六月十一日訂立
合建契約書（下稱系爭合建契約）第四條有關價金找補依「實際
成交價」扣除佣金稅費等計算之約定，曲解為雙方分得之建物及
土地雖未全部出售仍得依鑑定價額計算互相補貼，即維持前訴訟
程序第二審（下稱第二審）所為伊敗訴部分之判決，適用法規顯
有錯誤云云，為其主要論據。
查前訴訟程序第二審認為：依系爭合建契約第四條約定：「建物
分配：（採百分比例分配方式）。以地政機關保存登記為準。甲
方（地主，即再審原告）分得百分之四十、乙方（建方，即再審
被告）分得百分之六十。實務上若以個別房屋訂價作為分配方式
時……，其中或有與原欲分配之百分比不一致之情形，則雙方得
以價金互為找補（依實際成交價扣除銷售佣金、稅捐、手續費等
計算之）」，兩造就取得房地價額與分配比率不符時，即有互為
找補價差之義務。準此，兩造對於系爭房地係由再審原告先行挑
選訂價新台幣（下同）三千八百萬元之Ａ４建物，由再審被告取
得訂價合計二千七百五十萬元之Ａ１、Ａ２、Ａ３房地，既不爭
執，再審原告依約自有給付價差之義務。雖系爭合建契約第三條
約定再審原告同意再審被告於施工前或施工期間辦理房地銷售事
宜，然於房屋興建完成後，再審被告就再審原告分得之Ａ４房地
，已無銷售權限，為再審原告所不爭，則若需待系爭房屋出售，
有實際成交價始得請求給付價差，將因再審原告不出售Ａ４房地
，而使再審被告之價差請求權不得行使。應認上開約定之真意為
房地分配結果與比率不符時，其找補金額之計算方法為：「依實
際成交價扣除銷售佣金、稅捐、手續費等計算之」，而非謂價差
找補義務以房地實際成交時為限。再審原告辯謂需待房地出售後
，始得請求給付價差云云，為無可採。再審被告於將Ａ４房地依
再審原告之指示移轉所有權登記予再審原告之子王浩宇、並於八
十九年九月十四日函知再審原告於同年月二十二日會同進行驗收
交屋、九十年九月三日與再審原告簽署備忘錄完成點交程序後，
自得請求再審原告給付價差。至價差數額，再審原告提出之中華
經建鑑定中心鑑定報告係以系爭土地、建物之成本為估算，此與
兩造依「實際成交價」扣除銷售佣金、稅捐、手續費等費用計算
找補金額之約定顯不相符。經台灣新竹地方法院（下稱新竹地院
）函請台灣省建築師公會新竹縣市辦事處鑑定結果，其就系爭土
地、建物之市價為估算，除較接近「實際成交價」外，鑑定之價
格客觀，亦為再審原告所不爭，即得採為計算價差之依據。依此
核算，Ａ１、Ａ２、Ａ３房地市價為二千九百零九萬七千元，Ａ
４房地市價為四千七百十五萬三千元，扣除兩造不爭執之出售時
應繳納之佣金、稅捐及手續費後，再審原告應分得百分之四十之
房地價額原為二千五百三十四萬一千七百九十五元，其實際分得
價額為四千零二十八萬八千一百三十九元，價差一千四百九十四
萬六千三百四十四元。再審被告據以請求再審原告給付一千四百
九十四萬六千三百四十四元及自應驗收交付房地之翌日即八十九
年九月二十三日起之法定遲延利息，應予准許。再審原告辯稱系
爭房屋有外牆建材、大門、燈具、外牆磁磚、女兒牆及滅火器、
室內消防栓設備、火警自動報警設備、緊急廣播設備、避難設備
、緊急電源設備暨侵占國有土地等與契約不符之瑕疵，認其受有
損害，而主張以其金額與價差相抵乙節，經查，或係基於兩造合
意變更後之約定施工，或再審原告未舉證證明再審被告有違約，
或有承諾為給付，或其已修補完成，或非屬契約內容，而無違約
情事。再審原告主張扣抵，即無足採。又再審原告係依兩造之協
議先行選定訂價三千八百萬元之Ａ４房地，再審原告既知悉兩造
分得房地之坐落位置、估計價格及價差找補之義務而為選定，此
等內容於系爭房屋興建完成後又未變更，自無情事變更原則之適
用，再審原告依民法第二百二十七條之二第一項及民事訴訟法第
三百九十七條第一項規定，請求減少給付，亦無理由。系爭房屋
又已完工，並無未依約施作，再審被告依債之本旨通知再審原告
於八十九年九月二十二日進行驗收交屋而生交屋之效力時，再審
原告即有返還最後一筆五十萬元保證金之義務。新竹地院命再審
原告返還該保證金五十萬元及自交屋翌日起之法定遲延利息，暨
再審被告依第二審核發之判決確定證明書聲請就上開五十萬元保
證金本息部分為強制執行，獲償五十七萬六千六百三十五元，均
屬有據。縱該給付部分嗣經再審原告提起附帶上訴而未確定，然
再審被告請求再審原告給付該五十萬元保證金本息，非無法律上
之原因，再審原告請求再審被告返還該執行款本息，不應准許等
情，因而為再審原告部分敗訴之判決，再審原告就其敗訴部分提
起第三審上訴，主張：兩造分得之建物及土地尚未全部出售，依
系爭合建契約第四條之約定，應補貼金額若干尚未確定，第二審
曲解為仍得依鑑定價額計算互相補貼，未俟再審被告補正伊所分
配房屋之多項瑕疵，復未審酌誠實信用及公平正義原則，即為不
利伊之判決，顯屬違背法令云云，無非係就第二審法院取捨證據
、認定事實及解釋契約之職權行使，仍執陳詞指摘第二審判決關
於其敗訴部分為不當。原確定判決因而認第二審將第一審所為駁
回再審被告請求給付價差之部分判決廢棄，改判命再審原告給付
價差一千四百九十四萬六千三百四十四萬元本息，並維持第一審
所命再審原告給付保證金五十萬元本息之判決，駁回再審原告之
附帶上訴暨其請求再審被告返還該執行款之聲明，於法洵無違誤
。再審原告上訴論旨指摘第二審判決其敗訴部分為不當，聲明廢
棄，非有理由，依民事訴訟法第四百八十一條、第四百四十九條
第一項規定，駁回其第三審上訴，經核並無適用法規顯有錯誤之
情事。查前訴訟程序第二審判決就再審原告所主張其分配之房屋
有瑕疵情形，已予審酌，說明不足採取之理由綦詳，原確定判決
認無不當，核無違誤。次查原確定判決認為第二審判決就系爭合
建契約第四條有關價金找補依「實際成交價」之約定所為解釋，
並無不當，難謂原確定判決曲解該約定之文義，再審原告認原確
定判決曲解該約定文義，自屬誤會。末查原確定判決就再審被告
給付分配房屋之價差及返還保證金之請求，維持第二審所為其勝
訴之判決，駁回再審原告之上訴，係依兩造所簽訂之系爭合建契
約而為判決，核與誠實信用及公平正義之原則無違。再審原告以
上開情節，主張原確定判決適用法規顯有錯誤，提起本件再審之
訴，非有理由。
據上論結，本件再審之訴為無理由。依民事訴訟法第七十八條，
判決如主文。
中    華    民    國  九十五  年    三    月  二十四  日
                      最高法院民事第三庭
                          審判長法官  吳  正  一
                                法官  劉  福  聲
                                法官  黃  義  豐
                                法官  簡  清  忠
                                法官  袁  靜  文
      本件正本證明與原本無異
                                      書  記  官
中    華    民    國  九十五  年    四    月    四    日
                                                    ｍ


司法院資訊處製作；財團法人民間司法改革基金會備份。
